【裁判字號】    91,上訴,751
【裁判日期】    901218
【裁判案由】    山坡地保育利用條例
【裁判全文】
臺灣高等法院刑事判決                            九十一年度上訴字第七五一號
    上  訴  人  臺灣基隆地方法院檢察署檢察官
    被      告  乙○○
    選任辯護人  王東山
                王瀅雅
                許文生
右上訴人因被告違反山坡地保育利用條例案件，不服臺灣基隆地方法院九十年度訴更
（一）字第五號，中華民國九十年十二月十八日第一審判決 (起訴案號：臺灣基隆地
方法院檢察署八十九年度偵字第三０一一號)提起上訴，本院判決如左：
    主  文
上訴駁回。
    理  由
一、本案經本院審理結果，認第一審判決對被告乙○○為無罪之諭知，核無不當，應
    予維持，並引用附件所示第一審判決書記載之證據及理由。
二、檢察官上訴意旨以：被告坦承於八十九年二、三月間又復工，本件現場之廢土，
    部分係復工後所堆置等情，核與證人即公路局第一工程處基福工務所之本案工程
    承辦人鍾宗潁所證﹕八十九年二月底時，有進行隧道挖空之證詞相符，並有覆蓋
    新土之照片在卷可按，基隆市安樂地政事務所測量員張英成亦證稱當時路旁之積
    土範圍沒有那麼大，足見被告前開供詞可採，原審判決認定有誤等語。
三、查被告係森榮營造有限公司之負責人，該公司承包由台灣省公路局第一區工程處
    所發包之「基隆暖暖至宜蘭大溪改善暖暖～十分寮段（4ｋ+220～7ｋ220） 基平
    隧道新建工程（土木部分）」後（工程合約見偵卷第一０二頁以下），因於八十
    六年三、四月間，將自隧道挖出之大量廢土堆放工地旁之基隆市○○段東勢坑小
    段六五八之十四、七一六之五、七一六之九等地號國有山坡地上（如附圖網狀部
    分所示），致生水土流失，違反水土保持法第三十二條第一項之規定，經原審法
    院判處有期徒刑陸月，緩刑貳年，上訴本院後，經本院駁回上訴，八十九年四月
    六日確定之事實（以下簡稱前案），有原審法院八十八年度訴字第二一０號、本
    院八十八年度上訴字第四二二八號判決書及送達證書可按。而本案經公訴人起訴
    部分，起訴書雖僅記載被告於坐落基隆市○○區○○段東勢坑小段六五八之十四
    、六五八之六五、六五八之六六、七一六之五地號及未登錄地上堆積廢土等語。
    然對照檢察官勘驗現場並請地政事務所人員測量後所繒製之複丈成果圖（見偵卷
    第七八頁）及地籍圖謄本（見原審訴字第四號卷第六六頁），可知公訴人起訴之
    範圍應如附圖斜線部分，應先敘明。
四、次查，被告於檢察官訊問時固供承八十九年二、三月間又復工，本案土石有部分
    是復工時所堆積等語（見偵卷第三一頁反面）。本案隧道工程承辦人鍾宗潁於原
    審訊問時亦證稱﹕八十九年二月底時，有進行隧道挖空（見原審更一卷第三八頁
    筆錄）；曾前往現場測量之基隆市安樂地政事務所測量員張英成於原審勘驗現場
    時亦指稱﹕前案測量時（按應指被告所涉違反山坡地保育利用條例之前案）路旁
    也有積土，只是範圍好像沒有那麼大等語（見原審訴字第四號卷第五七頁反面）
    。惟按山坡地保育利用條例第三十四條之成立，須行為人違反同條例第十條之規
    定，於公有或他人之山坡地，擅自墾殖、占用或從事該條例第九條第一至九款之
    開發、經營或使用，始足當之。訊之被告乙○○堅決否認有公訴人所指之犯行，
    辯稱：被告於前案判決後，即未曾在現場開挖，公訴人所指之土石並非被告堆積
    ，而係八十七年十月十六日及同年月二十五日瑞伯、芭比絲颱風侵台，造成隧道
    北口側邊山岳走山及原有護坡崩塌之災害，同時損及護坡上方農路，致住居隧道
    口後方之陳俊宏無法進出，被告公司據八十七年十一月五日之協商紀錄及交通部
    公路局第一區工程處八十八年八月十三日函示，在隧道口側邊開闢便道供陳俊宏
    出入，並為免災害擴大，將颱風或雨後沖刷下來之積土予以清理，並非復工或堆
    置新土；至八十九年二、三月間，基隆地區豪雨不斷，前述颱風中崩塌之邊坡岌
    岌可危，開闢之便道更有遭土石毀損無法通行之虞，其時前案尚在二審法院審理
    中，被告惟恐民眾抗爭及違反水土保持法、山坡地保育利用條例舊事重演，更遭
    不利之判決，乃速囑現場人員積極清除坍塌之土方，加強便道、邊坡之水土保持
    工作，以防土石繼續流入東勢溪中，詎遭基隆市政府於同年七月十日向檢察官告
    發，實屬誤會等語。查檢察官於八十七年十一月間即據檢舉開始偵查被告前案所
    犯行為，該案至八十九年二月二十九日始經本院宣判，被告經宣告緩刑確定，此
    有上開案卷及本院判決可按。則被告在訴訟進行中或甫獲緩刑緩刑宣告後，是否
    甘冒刑責加重或緩刑被撤銷之風險，續於八十九年二月間，在現場附近堆積土石
    ，實有疑問。且被告所辯曾在隧道北口東側為民眾開闢便道（按即附圖斜線內顏
    色較深部分），以利民眾通行之事實，不僅有八十七年十一月五日之會議記錄可
    按（見原審卷第二二頁），與住居於隧道附近之李壯源所述之情形相符（見原審
    訴字第四號卷第七八頁），若再徵諸會議記錄明確載明﹕「臨時便道的修築及維
    護，必須能使預拌車於雨天中能通行，並經常維護保護暢通﹕﹕﹕」等語，證人
    即安樂地政事務所人員戊○○證稱﹕大雨時便道部分難免會有土石崩塌等語（見
    本院九十一年四月八日筆錄）。可知便道上方之山坡於大雨時確會有土石崩塌，
    被告且有維護及保持暢通之義務。而自八十七年底至八十九年間，時近二年，陸
    續沖刷、崩塌並經被告清理維護結果，當會在現場留有土堆，實難認被告有危害
    山坡地及水土保持之故意。
五、如前所述，本案被告被訴堆積廢土之範圍，雖與前案起訴部分不同。然丙○○於
    原審結證稱：隧道北口路工段於八十七年十月底曾因颱風災害停工後，就一直沒
    有再復工，八十九年二、三月間，如果有施工應該是只有隧道的部分，八十九年
    二月底的時侯，有進行隧道的挖空，北口嗣已於九十年九月十二日貫通，北口路
    工部分，因為居民反應希望能將東勢溪及通外道路都要整治拓寬，要向交通部呈
    報，所以還沒有復工，又原先偵查卷及法院審理卷所示之照片並沒有再增加新的
    廢土，頂多是有加以整理而已等語（見原審訴更一卷第三八、三九頁），證人李
    壯源亦證稱：在八十七年十月間即有發現本件工程之土方已堆放在暖暖區○○段
    東勢坑小段六五八之十四、六五八之六五、六五八之六六、七一六之五及七一六
    之九地號土地上（見原審訴字第四號卷第七八頁）；張英成亦稱，前案測量時，
    已有便道存在，路旁也有積土，對面山坡土石崩落當時也已經存在，只是檢察官
    沒有指示所以未加以測量等語（見原審訴字第四號卷第五七頁反面）。前案及本
    案均前往現場勘驗之安樂地政事務所人員戊○○（原名丁○○）於本院訊問時證
    稱﹕附圖所示斜線部分在第一次（前案）測量時應該就有土堆，當時已有路（便
    道），因當時下雨，未特別注意是否有那麼大片等語（本院九十一年四月八日筆
    錄二至四頁）；本工程工地主任甲○○亦證稱﹕我當工地主任至八十八年九月間
    ，附表斜線部分應該就有土堆等語（見本院九十一年四月二十二日筆錄第六頁）
    。均可証附圖斜線部分之堆土，於被告前案判決前即已存在。再細繹原審法院審
    理被告所涉前案於八十八年八月二日至現場勘驗、測量所攝現場照片（見原審法
    院八十八年度訴字第二一０卷第三七至四十）及本案檢察官於八十九年九月七日
    至現場測量所攝照片（見偵卷第七二至七六、九四、九五頁），可見二次之現場
    ，確極相近，亦即證人戊○○、張英成、李壯源、甲○○所述在第一次測量時，
    附圖所示斜部分確已有土堆等情，為可採信。張英成雖證稱當時路旁之積土範圍
    沒有那麼大等語。被告之辯護人亦稱，斜線部分之堆土並非全部都是崩下來的土
    ，有一部分是前案的土移過來的等語（見本院九十一年四月八日筆錄第四、五頁
    ）。經查被告前案被訴在附圖網狀部分堆置土石後，為免土石沖刷至邊坡下之溪
    流，曾在現場邊坡、崖璧等處噴漿、設置排水管、於溪底埋置石頭等補救措施，
    使現場不再有水土流失之可能，現場遺留之廢土則預備回填等事實，觀諸前開八
    十八年八月二日勘驗筆錄即明（見原審二一０卷第三六頁）。對照交通部公路局
    第一區工程處就原審所詢本案有無復工情形覆稱﹕本案隧道工程分別由台北縣平
    溪鄉及基隆市兩端開挖，南口（平溪鄉）正進行開挖中，剩餘土石由平溪鄉運至
    棄土場，北口（基隆市）部分，因剩餘土方運離工地需借道經過基隆市○○街，
    運輸計劃尚未蒙基隆市政府同意，致暫停開挖計劃俟隧道由南口向北貫通後，再
    進行北口隧道之整理，屆時剩餘土石仍由平溪鄉運離等語（九十年三月十六日（
    九０）工工字第九００四六三七號函─原審訴字第四號卷第五十頁）。可知被告
    於檢察官訊問時所稱之復工，證人鍾宗潁所證八十九年二月底時，有進行隧道挖
    空等語，雖無不實，然北口外之路工部分並未開挖，至於隧道內開挖剩餘之土石
    ，並未經位處北口之基隆市端運離。位處隧道北口外之前案廢土，在無處可運及
    被告對前案所為之補救措施並為防範未然之情形下，暫將前案之廢土自附圖所示
    網狀部分移置近在咫尺之斜線部分，應屬權宜措施，被告並無墾殖、占用、採取
    、開挖之行為，亦無堆積土石之故意，實難認被告違反山坡地保育利用條例第十
    條之規定。
六、綜上所述，原審以被告未有公訴人所指違反山坡地保育利用條例第三十四條第一
    項之犯行，不能證明被告犯罪而諭知無罪之判決，經核並無不當，檢察官上訴指
    摘原審判決不當，為無理由，應予駁回。
據上論斷，應依刑事訴訟法第三百七十三條、第三百六十八條，判決如主文。
本案經檢察官鍾鳳玲到庭執行職務。
中      華      民      國    九十一    年 五      月    二十一    日
                              台灣高等法院刑事第七庭
                                  審判長法  官  吳  啟  民
                                        法  官  蘇  隆  惠
                                        法  官  林  瑞  斌
右正本證明與原本無異。
檢察官如不服本判決應於收受送達後十日內向本院提出上訴書狀，其未敘述上訴之理
由者並得於提起上訴後十日內向本院補提理由書（均須按他造當事人之人數附繕本）
被告不得上訴。
                                        書記官  丁  淑  蘭
中    華    民    國    九十一    年      五        月      二十一      日
附件﹕
臺灣基隆地方法院刑事判決                        七九十年度訴更(一)字第五號
    上  訴  人  臺灣基隆地方法院檢察署檢察官
    被      告  乙○○  男六十六歲（民國○○○年○○月○日生）
                        住高雄市○○○路二六八號
                        身分證統一編號：Ｒ一0000000號
    選任辯護人  許文生律師
                王東山律師
                王瀅雅律師
右列被告因違反山坡地保育利用條例案件，經檢察官提起公訴（八十九年度偵字第三
○一一號），本院於中華民國九十年五月三十一日判決後，經臺灣高等法院撤銷發回
，本院判決如左：
    主  文
乙○○無罪。
    理  由
一、公訴意旨略以：被告乙○○係森榮營造有限公司（下稱森榮公司）負責人，前因
    該公司所承包之台灣省公路局基平隧道新建土木工程違反土水保持法，經台灣高
    等法院於民國（下同）八十九年二月二十九日判處有期徒刑六月，緩刑二年，詎
    被告猶不知悔改，另於八十九年二、三月間復工，將廢土堆積在國有坐落基隆市
    暖暖區○○段東勢坑小段六五八之十四、六五八之六五、六五八之六六、七一六
    之五地號及未登錄地上，因認被告所為涉有違反山坡地保育利用條例第三十四條
    第一項之罪嫌云云。
二、按犯罪事實應依證據認定之，無證據不得推定其犯罪事實；又不能證明被告犯罪
    者，應諭知無罪之判決；刑事訴訟法第一百五十四條、第三百零一條第一項分別
    定有明文。又犯罪事實之認定，應憑真實之證據，倘證據是否真實尚欠明確，自
    難以擬制推測之方法，為其判斷之基礎；而認定犯罪事實之證據係指足以認定被
    告確有犯罪行為之積極證據而言，該項證據自須適合於被告犯罪事實之認定，始
    得採為斷罪資料，最高法院著有五十三年度臺上字第六五六號、二十九年度上字
    第三一○五號判例可參。且刑事訴訟上證明之資料，無論其為直接或間接證據，
    均須達於通常一般之人均不致有所懷疑，而得確信其為真實之程度，始得據為有
    罪之認定，若其關於被告是否犯罪之證明未能達此程度，而有合理懷疑之存在，
    致使無從形成有罪之確信，根據「罪證有疑，利於被告」之證據法則，即不得遽
    為不利被告之認定，亦有最高法院七十六年度臺上字第四九八六號判例可稽。其
    以情況證據（即間接證據）斷罪時，尤須基於該證據在直接關係上所可證明之他
    項情況事實，本乎推理作用足以確證被告有罪，方為合法，不得徒憑主觀上之推
    想，將一般經驗上有利被告之其他合理情況逕予排除，此觀諸最高法院三十二年
    度上字第六七號判例自明。
三、公訴意旨認被告涉犯違反山坡地保育利用條例第三十四條第一項之罪嫌，係以被
    告之自白、基隆市安樂地政事務所之土地複丈成果圖及照片二十一紙等，為其論
    據。
四、訊據被告堅決否認有違反山坡地保育利用條例第三十四條第一項之犯行，辯稱：
    其並未於八十九年二、三月間復工，將廢土堆積在國有坐落基隆市○○區○○段
    東勢坑小段六五八之十四、六五八之六五、六五八之六六、七一六之五地號及未
    登錄地上，本件現場照片所指之土堆係上次判決那次所堆放的，二次判決所看的
    都是同一個工程，只是範圍不同，前案檢察官是看工程的前一部分，本案檢察官
    是看全部的部分，其沒有去復工堆土，上次判決那次是因居民不讓其運土通過，
    才堆放在公有地，所有之棄土都尚在原處，現在路還沒有通行，其還是沒有動工
    ，目前其已將土堆經隧道南口運送至平溪堆土場堆放等語，經查：
    （一）本件基隆市政府相關人員於八十九年七月十七日會同基隆市議員等至現場
          勘查時所照之照片六張，皆未見到被告之工人有在現場動工，有照片六張
          附卷可稽，則被告是否有動工又於前開土地上堆積土石，誠有疑問。
    （二）本件基隆市政府係依聯合報八十九年七月十七日登載東勢坑溪於七月十六
          日遭基平隧道新建工程排放泥水污染溪水，始經基隆市政府相關人員於八
          十九年七月十七日會同基隆市議員等至現場勘查，則所謂報載僅係基平隧
          道新建工程排放泥水污染溪水而已，並未指被告有再動工堆積土石，因之
          該報導並不得作為被告有再動工堆積土石之證據。
    （三）證人丙○○即公路局第一工程處基福工務所本件工程承辦人到院結證稱：
          被告是承包基平隧道興建工程，北口路工段曾因颱風災害停工過，時間是
          八十七年十月底，後來北口路工部分就一直沒有再復工，是因為變更設計
          還沒有核准下來，八十九年二、三月間，如果有施工應該是只有隧道的部
          分，八十九年二月底的時侯，有進行隧道的挖空，目前北口已於九十年九
          月十二日貫通，目前北口路工的部分，因為居民反應希望能將東勢溪及通
          外道路都要整治拓寬，要向交通部呈報，所以還沒有復工，又原先偵查卷
          及法院審理卷所示之照片並沒有再增加新的廢土，頂多是有加以整理而已
          等語，足見被告並未有本件違反山坡地保育利用條例第三十四條第一項之
          犯行。又證人李壯源結證稱：在八十七年十月間即有發現本件工程之土方
          已堆放在暖暖區○○段東勢坑小段六五八之十四、六五八之六五、六五八
          之六六、七一六之五及七一六之九地號土地上乙節，參以本院於九十年四
          月十七日到現場勘驗時，基隆市安樂地政事務所之測量人員張英成證稱，
          前案亦是由其到場測量，因為檢察官只指示測量河旁目前蓋帆布之面積，
          但其當時看到有便道存在，路旁也有積土，對面山坡土石崩落當時也已經
          存在，只是檢察官沒有指示所以未加以測量等情，在在顯示被告並未有違
          反山坡地保育利用條例第三十四條第一項之犯行，此外，復查無其他積極
          證據足認被告有何公訴意旨所指犯行，不能證明被告犯罪，揆諸前開說明
          ，依法自應諭知被告無罪之判決。
據上論斷，應依刑事訴訟法第三百零一條第一項，判決如主文。
本案經檢察官黃士元到庭執行職務。
中      華      民      國      九十      年    十二    月    十八      日
                                      台灣基隆地方法院刑事第二庭
                                          法  官  鄭  景  文
右正本證明與原本無異。
對於本件判決如有不服，應於收受送達後十日內，向本院提出上訴書狀，上訴於臺灣
高等法院，並按他造當事人之人數附具繕本。
                                          書記官  施  鴻  均
中      華      民      國      九十      年    十二    月    十八      日


司法院資訊處製作；財團法人民間司法改革基金會備份。
